臺灣桃園地方法院刑事判決
111年度訴字第109號
公  訴  人  臺灣桃園地方檢察署檢察官
被      告  張仕偉


上列被告因詐欺等案件，經檢察官提起公訴（109年度偵字第159
48號），本院判決如下：
    主  文
張仕偉犯三人以上共同詐欺取財罪，處有期徒刑壹年陸月。
    事  實
一、張仕偉與彭婉柔(涉犯詐欺罪部分，由本院另行判決)係朋友
    關係；包鈞瑋(涉犯洗錢防制法之部分，由本院另行判決)則
    依一般社會通念，可預見一般人支付代價或以其他方法取得
    他人金融機構帳戶使用常與財產犯罪密切相關，且取得他人
    帳戶存摺及提款卡之目的在於取得贓款及掩飾犯行不易遭人
    追查，苟交付金融帳戶給他人使用，將被犯罪集團用於向被
    害人詐欺取財之匯款帳戶。而彭婉柔、張仕偉於民國108年8
    月間某日起加入某具有持續性、牟利性及結構性之詐欺犯罪
    組織集團，擔任「收簿手」，並負責招攬人員提供帳戶資料
    ，張仕偉並許諾彭婉柔每介紹一個人提供金融帳戶即可收取
    新臺幣（下同）1,000元之報酬，提供銀行帳戶之人可以獲
    得5,000元報酬(無積極證據證明彭婉柔及包鈞瑋有取得此報
    酬)，彭婉柔、張仕偉乃基於3 人以上共犯詐欺取財之加重
    詐欺取財、洗錢及參與犯罪組織等犯意聯絡，推由彭婉柔介
    紹包鈞瑋交付金融帳戶供詐欺集團使用，而包鈞瑋因貪圖5,
    000元之報酬，對於提供帳戶雖無引發他人萌生犯罪之確信
    ，但仍不顧他人所可能遭害之危險，基於縱有人持以犯罪亦
    不違反其本意之幫助詐欺取財及幫助洗錢之不確定故意，於
    108年9月9日，先在桃園市○鎮區○○路0段000號之永威汽車修
    理廠，將其名下中國信託商業銀行帳號000-000000000000號
    帳戶（下稱系爭帳戶）存摺、印章交付給彭婉柔，再由彭婉
    柔轉交張仕偉，稍後包鈞瑋又依彭婉柔之指示，在桃園市○
    鎮區○○路0段0○0號之修車廠，將系爭帳戶之提款卡（含密碼
    ）交付給張仕偉，張仕偉再轉交給所屬詐欺集團成員。上述
    詐欺集團成員乃於108年9月15日假冒謝秉豐友人致電謝秉豐
    ，佯稱需緊急借款，使謝秉豐因此陷於錯誤，而於108年9月
    17日下午4時41分許，在雲林縣○○鎮○○路000○0號之西螺郵局
    匯款16萬元至包鈞瑋上開系爭帳戶內而使上開詐欺犯行既遂
    。嗣謝秉豐於108年9月18日察覺有異，緊急報警並經警方通
    報銀行將包鈞瑋系爭帳戶列為警示帳戶並將上開匯款作止扣
    處理，而使張仕偉等人之洗錢行為未遂，始悉上情。
二、案經桃園市政府警察局楊梅分局報請臺灣桃園地方檢察署檢
    察官偵查起訴。　　
    理  由
壹、程序方面：
一、關於違反組織犯罪防制條例之供述證據之部分：按組織犯罪
    防制條例第12條第1 項中段規定：「訊問證人之筆錄，以在
    檢察官或法官面前作成，並經踐行刑事訴訟法所定訊問證人
    之程序者為限，始得採為證據」，係以立法排除被告以外之
    人於警詢或檢察事務官調查中所為之陳述，得適用刑事訴訟
    法第159 條之2 、第159 條之3 及第159 條之5 規定之規定
    ，是證人於警詢時之陳述，於違反組織犯罪防制條例案件，
    即絕對不具有證據能力，自不得採為判決基礎；而上開組織
    犯罪防制條例第12條第1 項之規定，係排除一般證人於警詢
    陳述之證據能力之特別規定，然被告等於警詢之陳述，對被
    告本身而言，則不在排除之列。準此，後述被告以外之人於
    警詢時之陳述，於被告違反組織犯罪防制條例部分，不具證
    據能力。
二、關於犯三人以上共同詐欺取財之供述證據部分：按上開組織
    犯罪防制條例第12條第1 項中段規定，係以犯罪組織成員犯
    該本條例之罪者，始足當之，至於所犯該條例以外之罪，其
    被告以外之人所為之陳述，自仍應依刑事訴訟法相關規定，
    定其得否為證據。而按被告以外之人於審判外之言詞或書面
    陳述，除法律有規定者外，不得作為證據，刑事訴訟法第15
    9 條第1 項固定有明文。又按當事人、代理人或辯護人於法
    院調查證據時，知有第159 條第1 項不得為證據之情形，而
    未於言詞辯論終結前聲明異議者，視為有前項之同意，同法
    第159 條之5 第2 項亦有明文。本院所引用具傳聞性質之各
    項證據資料，業據被告於本院行準備程序時，就檢察官所提
    證據之證據能力均表示沒有意見，且經本院於審判期日依法
    踐行調查證據程序，檢察官、被告於言詞辯論終結前，亦均
    未聲明異議，本院審酌結果，認上開證據資料製作時之情況
    ，尚無違法不當及證明力明顯過低之瑕疵，亦認為以之作為
    證據，應屬適當，依上開規定，應認有證據能力。
三、本判決所引用其餘所依憑判斷之非供述證據，亦無證據證明
    係違反法定程序所取得，或其他不得作為證據之情形，依刑
    事訴訟法第158 條之4 規定之反面解釋，亦均有證據能力。
貳、實體方面：
一、訊據被告固坦承曾於上述時間、地點向同案被告彭婉柔、包
    鈞瑋分別收取系爭帳戶之存摺、提款卡等情，惟矢口否認有
    何上開犯行，辯稱：系爭帳戶的交易係存於彭婉柔、包鈞瑋
    之間，與伊無關，伊並沒有將系爭帳戶提款卡交給詐欺集團
    云云。然查，就上開事實，被告業已於警詢中固坦承曾於上
    述時間、地點向同案被告彭婉柔、包鈞瑋分別收取系爭帳戶
    之存摺、提款卡等語(見偵卷第33頁)，此與同案被告彭婉柔
    、包鈞瑋供述被告向其等分別收取系爭帳戶之存摺、提款卡
    之情節大致相符(此同案被告之供述僅作被告自白之補強證
    據使用，見本院訴字卷第91頁以下)，被告警詢中之自白堪
    信為真。被害人謝秉豐受騙的事實，並經證人即被害人謝秉
    豐於警詢時證述屬實(見偵卷第143頁以下)，並有通聯調閱
    查詢單(見偵卷第43頁)、車輛詳細資料報表(見偵卷第53頁)
    、指認犯罪嫌疑人紀錄表(見偵卷第71頁至第73頁)、對話紀
    錄翻拍照片(見偵卷第21頁至第25頁、第77頁至第90頁、第1
    13頁至第120頁、第207頁至第229頁)、刑案照片(見偵卷第9
    1頁至第93頁)、中國信託商業銀行股份有限公司108年12月5
    日函及所附資料(見偵卷第131頁至第141頁)、被害人之郵政
    跨行匯款申請書影本附卷可佐(見偵卷第147頁)。而告訴人
    於匯款次日緊急報警，系爭帳戶乃成為示警帳戶，上述匯款
    並於詐欺集團車手領款前，遭銀行止扣乙節，並有金融機構
    聯防通知單在卷可佐(見偵卷第153頁)，此部分事實堪以認
    定。
二、被告雖否認犯行並以前詞置辯，然：
    ㈠被告自承有高中畢業學歷並擔任工人(見偵卷第31頁)，足
      認被告已具有社會一般人之社會經驗以及常識。當知道收
      取他人金融帳戶提款卡並轉交給真實姓名年籍不詳之人士
      ，當會遭到不法利用。再者，近年來詐欺集團猖獗，民眾
      受騙案件層出不窮，政府亦再三宣導，被告收取他人提款
      卡並交給他人，自難諉為不知其處理款項與詐欺集團有所
      關聯。被告主觀上對於其所參與者為詐欺集團，所負責之
      工作為「收簿手」等情，應有所認識。
    ㈡按共同正犯之意思聯絡，不限於事前有所協議，其於行為
      當時，基於相互之認識，以共同犯罪之意思參與者，亦無
      礙於共同正犯之成立；又按共同正犯之成立，祇須具有犯
      意之聯絡及行為之分擔，既不問犯罪動機起於何人，亦不
      必每一階段犯行，均須參與，若共同實施犯罪行為之人，
      在共同意思範圍內，各自分擔犯罪行為之一部，相互利用
      他人之行為，以達其犯罪之目的，其成立不以全體均參與
      實施犯罪構成要件之行為為要件；參與犯罪構成要件之行
      為者，固為共同正犯；以自己共同犯罪之意思，參與犯罪
      構成要件以外之行為，或以自己共同犯罪之意思，事前同
      謀，而由其中一部分人實行犯罪之行為者，亦均應認為共
      同正犯，使之對於全部行為所發生之結果，負其責任；另
      共同正犯之意思聯絡，原不以數人間直接發生者為限，若
      有間接之聯絡者，亦包括在內（最高法院73年台上字第18
      86號判例、34年上字第862號判例、92年度台上字第2824
      號判決、77年台上字第2135號判例意旨參考）。詐欺集團
      為實行詐術騙取款項，並蒐羅、使用人頭帳戶以躲避追緝
      ，各犯罪階段緊湊相連，係需多人縝密分工，相互為用，
      方能完成之集團性犯罪，雖各共同正犯僅分擔實行其中部
      分行為，仍應就全部犯罪事實共同負責；是以部分詐欺集
      團成員縱未直接對被害人施以詐術，如有接收人頭帳戶金
      融卡、測試、回報供為其他成員實行詐騙所用，或配合提
      領款項，從中獲取利得，餘款交付其他成員等行為，所為
      均係該詐欺集團犯罪歷程不可或缺之重要環節。是本案擔
      任「收簿手」工作之被告，於上開詐欺取財犯行中，係擔
      任不可或缺之角色，其可預見收取系爭帳戶之行為，有使
      詐欺集團收取贓款並躲避查緝之可能，竟仍決意依上手指
      示，向同案被告彭婉柔、包鈞瑋收取系爭帳戶存摺、印章
      、提款卡，並轉交給詐欺集團成員，使本件詐欺集團得以
      順利完成詐欺取財之行為，並欲藉此獲得報酬，足徵其係
      基於自己犯罪之意思參與該詐欺集團之分工，揆諸前開說
      明，就其參與之詐欺取財及洗錢犯行，應與本件詐欺集團
      其他成員論以共同正犯，而就各該犯行之全部犯罪事實共
      同負責。又本案參與詐欺犯罪之人，至少有被告、同案被
      告彭婉柔以及被告轉交提款卡之上游對象，應可認被告主
      觀上對於與其共犯本件詐欺取財犯行之人已達三人以上乙
      節確有所認知。
    ㈢被告雖亦否認基於參與犯罪組織之犯意，參與三人以上以
      實施詐術為手段具有持續性、牟利性而有結構性組織之詐
      欺集團云云，惟本案之詐欺集團成員至少有3 人以上，已
      如前述，又徵該詐欺集團先計畫收取銀行帳戶，再以電話
      行騙之犯罪模式，當係具有持續性及牟利性之組織，顯非
      為立即實施犯罪而隨意組成之團體，自當知之甚明，堪認
      被告確有參與詐欺犯罪組織之行為至為灼然，其所為前揭
      所辯當屬推諉之詞，不足採信。
    ㈣按洗錢防制法於105 年12月28日修正公布，並於106 年6月
      28日生效施行。修正前該法將洗錢行為區分為將自己犯罪
      所得加以漂白之「為自己洗錢」及明知是非法資金，卻仍
      為犯罪行為人漂白黑錢之「為他人洗錢」兩種犯罪態樣，
      且依其不同之犯罪態樣，分別規定不同之法定刑度。惟洗
      錢犯罪本質在於影響合法資本市場並阻撓偵查，不因為自
      己或為他人洗錢而有差異，且洗錢之行為模式不祇一端，
      上開為自己或為他人洗錢之二分法，不僅無助於洗錢之追
      訴，且徒增實務事實認定及論罪科刑之困擾。故而為澈底
      打擊洗錢犯罪，新法乃將洗錢行為之處置、多層化及整合
      等各階段，全部納為洗錢行為，而於新法第2 條規定：「
      本法所稱洗錢，指下列行為：一、意圖掩飾或隱匿特定犯
      罪所得來源，或使他人逃避刑事追訴，而移轉或變更特定
      犯罪所得。二、掩飾或隱匿特定犯罪所得之本質、來源、
      去向、所在、所有權、處分權或其他權益者。三、收受、
      持有或使用他人之特定犯罪所得。」，且為避免舊法時期
      過度限縮洗錢犯罪成立之可能，亦模糊前置犯罪僅在對於
      不法金流進行不法原因之聯結而已，造成洗錢犯罪成立門
      檻過高，洗錢犯罪難以追訴。故新法就其中採取門檻式規
      範者，明定為最輕本刑為6 個月以上有期徒刑之罪，並將
      「重大犯罪」之用語，修正為「特定犯罪」；另增列未為
      最輕本刑為6 個月以上有期徒刑之罪所涵括之違反商標法
      等罪，且刪除有關犯罪所得金額須在500 萬元以上者，始
      得列入前置犯罪之限制規定，以提高洗錢犯罪追訴之可能
      性。從而新法第14條第1 項所規範之一般洗錢罪，必須有
      第3 條規定之前置特定犯罪作為聯結，始能成立。以詐欺
      集團犯罪為例，詐欺集團先由收簿手取得人頭帳戶，再向
      被害人施用詐術後，為隱匿其詐欺所得財物之去向，而令
      被害人將其款項轉入該集團所持有、使用之人頭帳戶，並
      由該集團所屬之車手前往提領詐欺所得款項得逞，檢察官
      如能證明該帳戶內之資金係本案詐欺之特定犯罪所得，則
      收簿手及車手取得人頭帳戶，將款項提領、轉交之行為，
      即已該當於新法第14條第1 項之一般洗錢罪。被告擔任「
      收簿手」，使贓款得以存入詐欺集團指定人頭帳戶，實施
      製造犯罪所得資金之斷點，使偵查機關查緝提供金融帳戶
      之人外，難以再向上溯源，並使其餘集團共犯得以經由直
      接消費、處分之虛假交易外觀掩飾不法金流移動，自無法
      將之定性為單純犯罪後處分贓物之行為，被告本案所為已
      有掩飾、隱匿特定犯罪所得去向、所在之行為無誤，自應
      論以洗錢防制法第14條第1項之一般洗錢罪 。
三、綜上所述，本案事證已臻明確，被告上揭辯解尚不足採，其
    上開犯行均堪認定，應依法論科。
四、論罪科刑：
  ㈠按人頭帳戶之存摺（存簿）、提款卡（金融卡）等物既在犯
    罪行為人手中，於被害人匯款至人頭帳戶，迄警察受理報案
    通知銀行將該帳戶列為警示帳戶凍結其內現款時，犯罪行為
    人實際上既得領取，對該匯入之款項顯有管領能力，自屬詐
    欺取財既遂（最高法院108年度台上字第592號、109年度台
    上字第5356號判決意旨參照）；且利用人頭帳戶獲取犯罪所
    得，於款項匯入人頭帳戶之際，即開始去化特定犯罪所得資
    金之不法原因聯結行為，縱因資金已遭圈存，未能成功提領
    ，導致金流上仍屬透明易查，無從合法化其所得來源，而未
    生掩飾、隱匿特定犯罪所得之結果，仍應論以洗錢未遂犯，
    已如前述。就本案而言，系爭人頭帳戶之提款卡於被害人匯
    款之際均保有在詐欺集團犯罪行為人手中，依上開說明，詐
    欺集團之犯罪行為人於系爭人頭帳戶列為警示帳戶前，對該
    匯入之款項顯有管領能力，自屬詐欺取財既遂；且因系爭帳
    戶遭列為警示帳戶，而未及提領，仍應成立一般洗錢未遂罪
    。是核被告所為，係犯組織犯罪防制條例第3條第1項後段之
    參與犯罪組織罪及刑法第339條之4第1項第2 款之三人以上
    共同詐欺取財罪、洗錢防制法第14條第2項、第1項之一般洗
    錢未遂罪。起訴意旨雖僅就被告論以刑法第339條之4第1項
    第2款之三人以上共同詐欺取財罪，然經過公訴檢察官當庭
    增列組織犯罪防制條例第3條第1項後段之參與犯罪組織罪及
    洗錢防制法第14條第1 項之一般洗錢罪(見本院訴字卷第233
    頁)，基於檢察一體原則，此部分爰不變更起訴法條；而就
    洗錢罪既、未遂之部分，公訴容有誤會（依最高法院101年
    度台上字第3805號判決意旨，即既、未遂之變更，毋庸變更
    起訴法條，併此敘明）。被告與同案被告彭婉柔等詐欺集團
    成員間，就上開罪行，有犯意聯絡及行為分擔，應論以共同
    正犯。被告以一行為同時觸犯參與犯罪組織罪、洗錢未遂罪
    、加重詐欺取財3罪名，應依刑法第55條前段想像競合犯規
    定，從一重之加重詐欺取財罪處斷。
  ㈡爰以行為人之責任為基礎，審酌被告正值青壯，竟參與詐欺
    集團，以收取金融帳戶提款卡之方式遂行對被害人詐欺取財
    行為，造成被害人受有財產上損失(本案匯款金額雖遭止扣
    ，但尚未返還被害人)，危害社會治安甚鉅，被告犯後未能
    表達確實之悔意，亦未賠償被害人或取得其諒解，犯後態度
    不佳等情，並兼衡被告在本案犯罪中所扮演之角色，以及無
    積極證據證明被告個人有實際犯罪所得等情，以及被告之智
    識程度、生活狀況等一切情狀，量處如主文所示之刑。
  ㈢本案不宣告強制工作之理由：按組織犯罪防制條例第3 條第 
    3項規定：「犯第1項之罪者，應於刑之執行前，令入勞動場
    所，強制工作，其期間為3年。」就受處分人之人身自由所
    為限制，違反憲法比例原則及憲法明顯區隔原則之要求，與
    憲法第8條保障人身自由之意旨不符，應自本解釋公布之日
    起失其效力，司法院大法官釋字第812號解釋文已有明文。
    故本件被告彭婉柔觸犯組織犯罪防制條例之部分，自無須宣
    告強制工作，併此敘明。
五、沒收部分：
  ㈠按刑法第38條第2 項規定「供犯罪所用、犯罪預備之物或犯
    罪所生之物，屬於犯罪行為人者，得沒收之。但有特別規定
    者，依其規定」，同條第3 項則規定「前項之物屬於犯罪行
    為人以外之自然人、法人或非法人團體，而無正當理由提供
    或取得者，得沒收之。但有特別規定者，依其規定」，故供
    犯罪所用之物，得由法官審酌個案情節決定有無沒收之必要
    。查同案被告包鈞瑋於本案提供詐欺集團使用系爭帳戶之存
    摺、提款卡，已因交付而非屬其所有，且未扣案，是否仍存
    尚有未明；且系爭帳戶已遭列為警示帳戶，該等存摺、提款
    卡已無法正常交易使用；又該等存摺、提款卡客觀價值低微
    ，倘予沒收及追徵，除另使刑事執行程序開啟外，就被告於
    本案犯罪行為之不法、罪責評價並無影響，對沒收制度所欲
    達成或附隨之社會防衛功能亦無任何助益，更可能因刑事執
    行程序之進行，致使被告另生訟爭及公眾利益損失，是本院
    認無沒收或追徵之必要，爰不予宣告沒收或追徵。
  ㈡刑法有關犯罪利得沒收，第38條之1 第1 項規定「犯罪所得
    ，屬於犯罪行為人者，沒收之。但有特別規定者，依其規定
    」，其立法理由略謂：「為避免被告因犯罪而坐享犯罪所得
    ，顯失公平正義，而無法預防犯罪，現行法第38條第1 項第
    3 款及第3 項對屬於犯罪行為人之犯罪所得僅規定得沒收，
    難以遏阻犯罪誘因，而無法杜絕犯罪，亦與任何人都不得保
    有犯罪所得之原則有悖，爰參考貪腐公約及德國刑法第73條
    規定，將屬於犯罪人所有之犯罪所得，修正應沒收」。準此
    ，「任何人都不得保有犯罪所得」為普世基本法律原則，犯
    罪所得之沒收、追徵，在於剝奪犯罪行為人之實際犯罪所得
    （原物或其替代價值利益），使其不能坐享犯罪之成果，以
    杜絕犯罪誘因，而可謂遏阻、防止財產犯罪之重要刑事措施
    ，性質上屬類似不當得利之衡平措施，著重所受利得之剝奪
    。反之，苟無犯罪所得，或無法證明有犯罪所得，自不生利
    得剝奪之問題。查被告固將收取並將系爭帳戶存摺、提款卡
    、密碼交付詐欺集團，幫助詐欺集團遂行本案犯行，然被告
    否認犯行且有因此而獲有利益，且依現存卷內證據，尚無積
    極證據證明被告實際獲取犯罪所得而受有何不法利益，依前
    開說明，即無宣告沒收其犯罪所得之適用，應予敘明。
  ㈢又洗錢防制法第18條第1 項固規定「犯第14條之罪，其所移
    轉、變更、掩飾、隱匿、收受、取得、持有、使用之財物或
    財產上利益，沒收之；犯第15條之罪，其所收受、持有、使
    用之財物或財產上利益，亦同。」，惟本案於詐欺集團車手
    提款前，系爭張帳戶已遭止扣，被告並無成功隱匿詐欺贓款
    之去向，自無上開條文適用，附此敘明。 
據上論斷，依刑事訴訟法第299 條第1 項前段，判決如主文。
本案經檢察官王柏淨提起公訴，檢察官李信龍到庭執行職務。
中    華    民    國   111    年    8     月    30    日
　　　　　　　　　　刑事第九庭審判長法  官  陳品潔
　　　　　　　　　　　　　　　　　　法  官  蔣彥威
　　　　　　　　　　　　　　　　　　法  官  王鐵雄
以上正本證明與原本無異。
如不服本判決應於收受判決後20日內向本院提出上訴書狀，並應
敘述具體理由。其未敘述上訴理由者，應於上訴期間屆滿後20日
內向本院補提理由書(均須按他造當事人之人數附繕本)「切勿逕
送上級法院」。 
　　　　　　　　　　　　　　       書記官　韓宜妏　
中　　華　　民　　國　　111 　年　　8 　　月　　30　　日
附錄本案論罪科刑法條全文：
組織犯罪防制條例第3條
發起、主持、操縱或指揮犯罪組織者，處 3 年以上 10 年以下
有期徒刑，得併科新臺幣 1 億元以下罰金；參與者，處 6 月以
上 5 年以下有期徒刑，得併科新臺幣 1 千萬元以下罰金。但參
與情節輕微者，得減輕或免除其刑。
具公務員或經選舉產生之公職人員之身分，犯前項之罪者，加重
其刑至二分之一。
犯第 1 項之罪者，應於刑之執行前，令入勞動場所，強制工作
，其期間為 3 年。
前項之強制工作，準用刑法第 90 條第 2 項但書、第 3 項及第
98 條第 2 項、第 3 項規定。
以言語、舉動、文字或其他方法，明示或暗示其為犯罪組織之成
員，或與犯罪組織或其成員有關聯，而要求他人為下列行為之一
者，處 3 年以下有期徒刑，得併科新臺幣 3 百萬元以下罰金：
一、出售財產、商業組織之出資或股份或放棄經營權。
二、配合辦理都市更新重建之處理程序。
三、購買商品或支付勞務報酬。
四、履行債務或接受債務協商之內容。
前項犯罪組織，不以現存者為必要。
以第 5 項之行為，使人行無義務之事或妨害其行使權利者，亦
同。
第 5 項、第 7 項之未遂犯罰之。
洗錢防制法第14條
有第二條各款所列洗錢行為者，處 7 年以下有期徒刑，併科新
臺幣 5 百萬元以下罰金。
前項之未遂犯罰之。
前二項情形，不得科以超過其特定犯罪所定最重本刑之刑。
中華民國刑法第339條之4
犯第339 條詐欺罪而有下列情形之一者，處1 年以上7 年以下有
期徒刑，得併科1 百萬元以下罰金：
一、冒用政府機關或公務員名義犯之。
二、三人以上共同犯之。
三、以廣播電視、電子通訊、網際網路或其他媒體等傳播工具，
    對公眾散布而犯之。
前項之未遂犯罰之。